【裁判字號】    89,上易,419
【裁判日期】    890425
【裁判案由】    過失傷害等
【裁判全文】
臺灣高等法院刑事判決                            八十九年度上易字第四一九號
    上  訴  人  台灣台北地方法院檢察署檢察官
    上  訴  人
    即  被  告  丁○○
                丙○○
右上訴人因被告過失傷害等案件，不服台灣台北地方法院八十八年度易字第二０二七
號，中華民國八十八年十二月七日第一審判決（起訴案號：台灣台北地方法院檢察署
八十七年度偵字第二五二九一號），提起上訴，本院判決如左：
    主    文
上訴駁回。
    事  實
一、丁○○及丙○○係兄弟，丙○○係峰川興業有限公司（下稱峰川公司）登記之負
    責人，惟丙○○及丁○○均為實際經營之負責人，並均負責公司之營運管理、人
    員調度及工地安全維護等事宜，均為從事業務之人。峰川公司係從事營建及景觀
    工程等營業，丙○○、丁○○二人均明知勞工於高度二公尺以上之工作場所進行
    作業時，勞工有墜落之虞者，應以架設施工架等方法設置工作台，如設置工作台
    有困難時，應採取張掛安全網等防護措施，並應使勞工確實使用安全帶、安全帽
    等安全防護設備，以避免勞工因墜落而遭受生命、身體之危害。嗣於民國八十七
    年七月二十一日下午二時許，指派保養組之受雇員工乙○○至台北縣新莊市恆毅
    中學於二公尺高之榕樹上從事草木修剪工作時，依當時情形並無不能注意之情事
    ，竟疏未注意而未張掛符合標準之安全網，亦未使乙○○確實使用安全帶、安全
    帽等防護設備，致乙○○攀爬至二米高之榕樹上修剪樹枝之際，因樹枝折斷而自
    二公尺高之樹上墜落地面，受有左枕骨骨折、右額葉挫傷性腦出血等傷害。
二、案經乙○○訴請臺灣臺北地方法院檢察署檢察官偵查起訴。
    理  由
壹、被告及檢察官就業務過失傷害上訴部分：
一、訊據上訴人即被告丙○○、丁○○二人，固皆坦承乙○○於前開工地工作時，自
    樹上墜落而受有前開傷害之事實，惟均矢口否認有業務過失傷害之犯行，除均辯
    稱：乙○○當天前往恆毅中學修剪草木，係保養組長甲○○所分派、調度，並非
    被告二人指派，且公司平日即備有安全帽、安全帶及施工梯等設備，乙○○有多
    年工作經驗，對工作性質十分瞭解，應可判斷是否具有危險性，其竟擅自攀爬修
    剪，致發生意外，被告二人實無從知悉、防範，況該棵榕樹之高度亦不足二公尺
    云云，另被告丙○○辯稱：伊雖實際負責公司經營業務，但本案係乙○○自身行
    為所造成，實難指被告有何過失云云；被告丁○○則稱：伊僅利用閒暇幫忙而已
    ，並非公司之決策者，且案發之時正在國外處理自身業務，實與其無涉云云。
二、經查：
(一)告訴人乙○○確於前揭時地，因未配戴安全帶等設備，而自樹上墜落地面發生意
    外事故等情，業據告訴人乙○○指訴甚詳，並經證人林信吉、甲○○證述屬實（
    見偵查卷第四十九頁及第一審卷第二十九頁），且有台北市立仁愛醫院出具載明
    乙○○受有左枕骨骨折、右額葉挫傷性腦出血等傷害之診斷證明書影本一紙及病
    歷影本一份附卷可資佐證。
(二)其次，訊之告訴人乙○○陳稱：「公司只是有安全帶，像安全帽就沒有，安全帶
    只是給大家看，做個樣子。」（見偵查卷第四十九頁反面）而證人即案發時之保
    養組組長甲○○到庭證稱：「我是保養組組長，發生本案時，剛接任不久，當時
    保養組並無安全設備，只有工程組有安全帽、安全繩等設備。工程組是負責工地
    營建，保養組負責修剪花木及庭園。爬樹木時公司沒有準備安全設備。」等語（
    見第一審卷第二十九頁全頁）而證人即保養組組員林信吉於偵查中先證稱：「（
    問：一般你們在樹上作業情形如何？）看高低，如果高就綁安全帶，以前公司有
    發二、三個安全帶，大家嫌麻煩都沒有帶。」（見偵查卷第四十九頁）復於原審
    法院審理時證稱：「（問：公司有無提供保養組防止墜落設備？）二、三年前我
    有看到一條安全帶，是公司搬家看到的。（問：八十七年七月份公司是否尚有安
    全帶否？）我不清楚，因我們沒有用過安全帶故不清楚，也不知安全帶何人保管
    。（問：公司有安全帽否？）公司有安全帽，我從保養組調至工程組時，丁○○
    有給我一頂安全帽，調回保養組安全帽還在。（問：其他保養組員有無安全帽？
    ）我並未看到其他保養組員有安全帽，但工程組員有安全帽。（問：乙○○受傷
    前負責何職？）乙○○是因工程組收編調到保養組，負責園藝修剪工作。」、「
    （問：八十七年七月二十一日本案發生時，工程組是否已裁撤？）是已裁撤，設
    備放倉庫裡。．．．（問：何以均未使用安全帶？）我知道公司有一條安全帶，
    但我均未使用，是在公司搬家時在倉庫看到的，老板並未督促，但叫我們小心。
    使用安全帶並不方便，甚至更危險。」等語（見第一審卷第三十八頁全頁、第八
    十二頁全頁）證人徐文柏亦到庭證稱：「（問：保養組有無安全設備？）八十二
    年我擔任保養組組長後，公司有安全帽、安全帶之設備，當時我每人分發一頂安
    全帽，安全帶則是大家共用，我擔任組長是至八十七年五月止，在我擔任組長期
    間，公司並未再買安全設備。（問：林信吉有無擔任你的組員？）我們是在八十
    二年買安全帽，有分發給組員，當初我核發的組員已離開公司，現安全帽都放在
    倉庫。（問：你交接保養組予甲○○時有無交接安全設備？）沒有，因公司沒規
    定。」等語（見第一審卷第三十八頁反面、第三十九頁）足徵於本案發生時工程
    組既已裁撤，且原配置予工程組組員之安全帽、安全繩等設備均係存放在公司之
    倉庫，保養組固可使用上開安全防護設備，且保養組原即設有安全帶之防護安全
    設備，惟被告二人平日均未確實督促，故乙○○工作時即未使用安全帶及安全帽
    ，而於前開二公尺高之工作處所作業時亦未張掛安全網以為防護設施。
(三)按雇主對於在高度兩公尺以上之處所（工作台之邊緣及開口部分等除外）進行作
    業，勞工有墜落之虞者，應以架設施工架等方法設置工作台。雇主依前項規定設
    置工作台有困難時，應採取張掛安全網，使勞工使用安全帶等防止勞工因墜落而
    遭受危險之措施，勞工安全衛生設施規則第二百二十五條定有明文。被告丙○○
    、丁○○均係峰川公司實際之負責人且為雇主，此觀諸被告丁○○供稱：「我是
    負責管理，事務是我弟弟 (即丙○○)在管」等語 (見偵查卷第十六頁反面)自明
    ，顯均係從事業務之人。渠等明知勞工於高於地面二公尺以上高處作業，勞工有
    墜落之虞者，雇主應使勞工確實使用安全帶、安全帽及其他必要之防護措施，並
    應於該處設置安全網等防護措施，以防止勞工因墜落發生意外；而於乙○○在上
    開處所從事作業時，該處已有二公尺之高度，業據證人即當時在場之員工林信吉
    證述屬實 (見偵查卷第四十九頁反面) ，依當時情形並無不能注意之情事，竟疏
    未注意維護作業處所之安全設備，非但未於該處設置安全網，亦未使乙○○確實
    使用安全帶、安全帽及其他必要之防護措施，致乙○○從樹上直接墜落地面，造
    成左枕骨骨折、右額葉挫傷性腦出血等傷害，被告二人顯有過失。且渠等之過失
    行為與乙○○受傷間，亦有相當因果關係。又案發時被告丁○○雖在國外，惟本
    件指派員工至台北縣新莊市恆毅中學從事草木修剪之工作係屬定期保養工作，每
    星期三要去一次，這個工作是被告二人接洽等情，業經證人甲○○及林信吉證述
    屬實（見第一審卷第八十一頁反面），是被告丁○○所應負之設置安全防護設備
    義務，應為其事先即可注意之事，縱其於案發時不在現場，仍不得因之免責。
(四)綜上所述，被告二人前揭所辯，皆屬卸責之詞，不足採信。本案事證明確，被告
    二人之業務過失傷害犯行，均堪認定。
三、核被告二人所為，均係犯刑法第二百八十四條第二項前段之業務過失傷害罪。
四、原審以被告二人罪證明確，適用刑法第二百八十四條第二項前段、第四十一條，
    罰金罰鍰提高標準條例第一條前段、第二條，審酌被告之素行、過失之程度、犯
    罪後之態度及被害人受傷之情形，且被告尚未與被害人達成民事和解賠償損害等
    一切情狀，各判處拘役五十五日，並均諭知易科罰金之折算標準。經核認事用法
    ，並無不合，量刑亦屬適當。被告二人上訴意旨，仍執前詞，否認犯罪，指摘原
    判決不當，其不足採，已詳如前述。而檢察官上訴意旨，以被告犯後毫無悔意，
    未與告訴人和解，僅量處拘役，刑度過輕，難收警惕之效，指摘原判決不當，惟
    原審已審酌前開各情狀，且雙方可否和解，尚涉金額問題，是各量處被告拘役五
    十五日，尚屬適當。從而，被告及檢察官此部分之上訴，均為無理由，應予駁回
    。
貳、檢察官就被告非法解僱違反勞動基準法上訴部分：
一、公訴意旨另以：乙○○於受傷送醫急救後，雖於八十七年八月六日出院返家療養
    ，惟仍需持續至門診追蹤及作固定之復健治療，詎丁○○及丙○○復於同年九月
    二十二日，當乙○○尚因前開職業災害而追蹤復健之醫療期間中，終止其與乙○○之勞動契約，因認被告涉犯勞動基準法第七十八條之非法解僱罪云云。
二、按犯罪事實應依證據認定之，無證據不得推定其犯罪事實。又不能證明被告犯罪
    者，應諭知無罪之判決，刑事訴訟法第一百五十四條、第三百零一條第一項分別
    定有明文。次按，所稱職業災害，謂勞工就業場所之建築物、設備、原料、材料
    、化學物品、氣體、蒸氣、粉塵等或作業活動及其他職業上原因引起之勞工疾病
    、傷害、殘廢或死亡；勞工在職業災害而致傷害或疾病之醫療期間，雇主不得終
    止契約，勞工安全衛生法第二條第四項、勞動基準法第十三條前段分別定有明文
    。如違反勞動基準法第十三條前段規定者，依同法第七十八條規定，科三萬元以
    下罰金。上開規定係屬行政刑罰之規定，既非轉嫁罰之規定，則行為人於行為時
    仍須具有主觀之不法構成要件。且依上開規定觀之，行為人僅於明知勞工係在職
    業災害而致傷害之醫療期間，故意對勞工終止僱傭契約，始該當前開犯罪構成要
    件，倘行為人因過失而違反前開規定，其行為應屬不罰。
三、經查：
    (一)告訴人乙○○係受被告之指派至前開工作處所作業，並因而受有傷害，自係
        因職業災害而致傷害無訛，而其自八十七年七月二十一日受傷時起迄同年九
        月二十二日為被告解僱時止，均因上開職業災害而持續至醫院門診追蹤治療
        等情，復有台北市立仁愛醫院先後於八十七年八月六日、同年八月二十八日
        、同年九月十八日之診斷證明書影本各一紙附卷可參（見偵查卷第四頁─第
        六頁）。另告訴人因無運動或語言等神經障礙，而於八十七年九月十八日自
        台北市立仁愛醫院出院後，並不需要繼續復健治療，惟因其仍有頭暈、頭痛
        等頭部外傷之後遺症，故確有休養之必要，不宜從事體力性工作，此亦有台
        北市立仁愛醫院八十八年九月十三日北市仁醫歷字第八八六０四九二二００
        號函一份附卷可稽  (第一審卷第四十四頁)。而勞動基準法所稱之醫療期間
        應係指「醫治」與「療養」，一般所稱「復健」係屬後續之醫治行為，但應
        至其工作能力恢復之期間為限（參見行政院勞工委員會七十八年八月十一日
        （七八）台勞動三字第一二四二四號函示內容），是於勞工得依勞動契約從
        事所約定之工作而恢復其工作能力前，仍應屬勞動基準法所稱之醫療期間。
        告訴人於受傷前係於峰川公司擔任園藝景觀工程及營建主體工程等體力性工
        作，則告訴人迄八十七年九月二十二日為被告解僱前，依前揭台北市立仁愛
        醫院函文所示，既仍有療養之必要，而暫無從事體力性工作之能力，該期間
        自應屬醫療期間，殆無疑義。
    (二)其次，有關峰川公司員工請假之程序，證人林信吉於原審法院審理時證稱：
        「以前是向組長請假即可，不須老板同意，因由組長調度人事，故不須老板
        同意。」等語（見第一審卷第八十二頁反面）而依被告所呈乙○○之員工請
        假登記卡(見第一審卷第五九頁─第六九頁)  所示，核准請假之單位主管先
        後為宋清義、丁○○、古翰元及甲○○等人，證人甲○○於原審法院審理時
        證稱：「宋清義以前是保養及工程組長。」等語（見第一審卷第八十二頁）
        足徵員工請假僅須所屬組長核准即可，而非必須由被告批准。又證人甲○○
        證稱：「我替告訴人填假單，按正常程序請假。」等語（見第一審卷第三十
        頁反面）而依前開請假登記卡所示，自八十七年七月二十二日起至同年九月
        十一日止，均由保養組組長甲○○核准告訴人之病假，是告訴人於上開期間
        所辦理之請假手續，均應符合峰川公司之規定。
    (三)惟查，被告丁○○、丙○○均供稱未與乙○○簽訂僱傭契約，此亦為告訴人
        所不爭，則當事人間就請假規則既無特別約定，自應適用勞動基準法之規定
        ，而依勞動基準法第四十三條之規定：「勞工因婚、喪、疾病或其他正當事
        由得請假；請假應給之假期及事假以外期間內工資給付之最低標準，由中央
        主管機關定之。」嗣行政院勞工委員會即依上開規定發布勞工請假規則，依
        該規則第十條規定：「勞工請假時，應於事前親自以口頭或書面敘明請假理
        由及日數。但遇有急病或緊急事故，得委託他人代辦請假手續。辦理請假手
        續時，雇主得要求勞工提出有關證明文件。」訊之告訴人乙○○於原審法院
        調查時陳稱：「被告有叫我先把身體養好，突然打電話叫我去工作，不然以
        曠職論，是八十七年九月初打電話叫我去工作，我不能去工作，被告就於九
        月二十二日打電話把我解僱，九月二十二日之前醫院證明有請領，但沒拿給
        被告，因我無法上台北拿給他們。我有打電話跟被告請假，也有跟組長講。
        」等語（見第一審卷第四十九頁）足見告訴人直至八十七年九月二十二日被
        解僱前，業經被告要求均未提出相關醫療證明文件說明其仍有療養之必要，
        則被告即無從得知告訴人仍係在醫療期間，其據此而認告訴人之請假為無理
        由，並以曠職論之，而予以終止勞動契約，尚難認被告二人有何違反首揭規
        定之故意。至告訴人事後提出診斷證明書證明於被告終止勞動契約時其仍有
        療養之必要，且工作能力亦尚未恢復等情，惟此僅係被告與告訴人間有關勞
        動契約之終止是否合法之民事問題，被告二人既無違反前揭規定之故意，參
        以首揭說明，自不應以前揭規定之刑責相繩。此外，復查無其他積極事證足
        資證明被告二人有何違反勞動基準法之犯行。
四、原審因而以不能證明被告有非法解僱違反勞動基準法之犯行，諭知此部分無罪之
    判決，經核並無不合。檢察官上訴意旨，略以被告明知告訴人仍需療養，於未要
    求告訴人提供相關證明下，遽然打電話解僱告訴人，其當係明知告訴人仍在職業
    災害之醫療期間，而冒然終止僱傭契約，自有故意等情，指摘原判決不當。惟告
    訴人乙○○既自承其於被告解僱之前，並未提出相關之醫療證明文件，則被告即
    無從確知告訴人是否仍有療養之必要，渠等因而據以解僱告訴人，尚難認有違反
    勞動基準法之故意，已如前述。是檢察官此部分之上訴，為無理由，應予駁回。
據上論斷，應依刑事訴訟法第三百六十八條，判決如主文。
本案經檢察官鍾鳳玲到庭執行職務。
中    華    民    國    八十九    年       四       月      二十五      日
                          臺灣高等法院刑事第七庭
                              審判長法  官  吳  啟  民
                                    法  官  蘇  隆  惠
                                    法  官  洪  曉  能
右正本證明與原本無異。
不得上訴。
                                    書記官  丁  淑  蘭
中    華    民    國    八十九    年       四       月      二十七      日
附錄：本案論罪科刑法條全文
刑法第二百八十四條第二項前段：
從事業務之人，因業務之過失傷害人者，處一年以下有期徒刑、拘役或一千元以下罰
金。


司法院資訊處製作；財團法人民間司法改革基金會備份。
